臺灣臺北地方法院民事判決　　　　　　　95年度訴字第7358號
　　原　　　告　台灣大哥大股份有限公司
　　法定代理人　丙○○
　　訴訟代理人　王子瑜律師
　　被　　　告　乙○○
　　訴訟代理人　黃廷維律師
上列當事人間返還房屋等事件，本院於中華民國96年3月7日言詞
辯論終結，判決如下：
    主  文
原告之訴及假執行之聲請均駁回。
訴訟費用由原告負擔。
    事實及理由
一、本件原告法定代理人於起訴時為蔡明忠，繼於本院審理期間
    變更為丙○○，業聲請承受訴訟並提出公司變更登記事項卡
    為證（見本院卷第61頁、第64頁），經核無不合，應予准許
    。
二、原告起訴主張：伊所有坐落台北縣新店市○○段德高嶺小段
    1511建號即門牌號碼台北縣新店市○○路57號之建物（下稱
    系爭房屋），遭被告自民國90年8月2日起無權占用至今，經
    原告催告被告返還，未獲置理。伊依民法第767 條規定，請
    求被告自系爭房屋遷出並騰空返還。又原告無權佔用系爭房
    屋，致伊受有損害，參照土地法第97條規定，依系爭房屋課
    稅現值新台幣（下同）545,400元之年息10%，計算賠償之標
    準，伊另依不當得利之法則，請求被告自90年8月2日起至返
    還房屋之日止，按月給付4,545元等情。並聲明：(一)被告應
    自系爭房屋遷出，並將之騰空返還原告(二)被告應自90年8月2
    日起至返還系爭房屋之日止，按月給付原告4,545 元。(三)願
    供現金或同額之台北富邦商業銀行股份有限公司可轉讓定期
    存單或等值為擔保，聲請宣告假執行。
三、被告則以：系爭房屋所坐落之台北縣新店市○○段德高嶺小
    段42、321-3 號地號土地（下稱系爭土地），原係伊與訴外
    人吳祖旺所共有。在尚未興建系爭房屋之前，原告於86年在
    上開二筆土地設置臨時行動通訊基地台，供作服務該地區行
    動通訊用戶訊號聯通接收、發射之用途。迨至89年間，原告
    基於業務需要，在新店市銀河洞觀光景點附近尋找適當土地
    或建物，準備設置永久固定之行動通訊基地台未果，遂決定
    擴充上開臨時行動通訊基地台，並商請伊與吳祖旺在上開二
    筆土地位上興建建物作為永久固定之行動通訊基地台設置之
    用。原告雖提議由其出資興建，但伊認為雙方土地租約定有
    期限，將來房、地問題難以解決，遂由伊自行出資興建系爭
    房屋，而原告以申請設置基地台執照，須以其名義登記為系
    爭房屋之所有權人，伊方同意以原告名義向台北縣政府工務
    局申請公用事業設備用途之建造執照，俾原告得合法在山坡
    地起造系爭房屋以供使用，伊係系爭房屋實際出資興建之所
    有權人，原告迄未提出任何出資紀錄，更無法提出建築改良
    物所有權狀，則原告請求伊騰空返還系爭房屋以及按月給付
    相當租金之損害賠償，實屬無理由等語，資為抗辯。並聲明
    ：(一)原告之訴及假執行之聲請均駁回。(二)如受不利判決，願
    供擔保聲請宣告免為假執行。
四、查原告主張被告無權占用系爭房屋，爰依法第767條及第179
    條之法律關係，請求被告騰空返還系爭房屋，以及自90年8
    月2日起至返還之日止，按月給付4,545元等情，為被告所否
    認，並以上開情詞置辯。則本件兩造爭點厥為：被告是否係
    實際出資興建系爭房屋之所有權人？茲分項析述如后：
(一)、按土地法第43條之立法目的，在於保護善意第三人，避免因
    信賴登記而受損害，至於直接當事人，則無該條文之適用（
    最高法院82年度台上字第2391號判決要旨參照）。查原告主
    張其係系爭房屋之所有權人，固提出建物謄本為憑（見本院
    卷第28頁），惟觀諸該建物騰本登記原因為第一次登記，意
    即原告係原始取得系爭房屋，並非因交易行為取得系爭房屋
    所有權，自無土地法第43條適用餘地，原告以土地法第43條
    之規定，主張其因信賴登記而取得系爭房屋之所有權等語，
    即有誤會。
(二)、又按不動產物權依法律行為而取得者，非經登記不生效力，
    固為民法第758 條所明定，如非依法律行為而取得者，雖不
    以登記為取得所有權之要件，而房屋之原始取得，係指出資
    建築房屋，不基於他人既存權利，而獨立取得房屋所有權而
    言，並不以登記為生效要件。查系爭房屋之89 店建字第272
    號建造執照案卷，設計人為鄭豐年建築師事務所，依該事務
    所所擬之申請書所載：「茲有坐落於台北縣新店市○○段德
    高嶺小段42、321-3 二筆土地，申請公用事業設施（電信微
    波收發站）建築執照案。其中42地號為山坡地保育區林業用
    地，321-3 地號為山坡地保育區農牧用地，依據交通部召開
    『研商第一類電信事業申請電信微波收發站之用地容許使用
    與雜項執照相關事宜』會議記錄中註明請建管機關會同用地
    主管機關依相關規定辦理，而本申請案現依規定申請建築執
    照需要，請惠示本基地是否容許使用？建蔽率及容積率為何
    ？」（見本院卷第126 頁），可見本件系爭房屋得以在山坡
    地保育區土地興建，係利用原告建造電信微波收發站之公用
    事業設施名義，取得建築執照進行建造等情，此亦可由系爭
    房屋謄本記載主要用途為停車空間、公用事業設施等語，可
    資印證。
(三)、再查證人甲○○於本院審理時證陳：當初係被告借用原告名
    義興建系爭房屋，原本係由原告出資來蓋，但被告認為基地
    係他的，如果由原告出資興建，往後權責將難以認定，所以
    被告出資請伊找營造商來蓋，後來伊請豐德營造股份有限公
    司興建系爭房屋，被告將建築費用交予伊，再由伊開票或付
    現款給營造商，原告自始至終都沒參與，也沒有付過任何建
    築費用，故由伊代原告在建築執照之會勘紀錄上簽名等語（
    見本院卷第71頁至第72頁），並有甲○○簽發支付營建款之
    支票二紙在卷可參（見本院卷第24頁），雖原告係系爭房屋
    之起造人，惟原告係國內公開上市之著名電信業者，卻提不
    出任何經會計師查核簽證之出資證明或發包興建資料供參，
    則原告主張其原始取得系爭房屋所有權云云，自乏實據。再
    者，系爭房屋建築執照之會勘紀錄上起造人欄，並非由原告
    負責興建基地台之專人簽名，反係由甲○○代簽等情（見本
    院卷第89頁），益徵證人甲○○上開證詞與實情相符，自堪
    採信。是本件雖係以原告興建公用事業設施之名義，在位於
    山坡地保育區之系爭土地取得建築執照，惟實際上係由被告
    出資在其所有之系爭土地上興建系爭房屋，則被告辯稱其原
    始取得系爭房屋所有權等語，堪予採信。
五、綜上而論，原告本於所有物返還請求權及不當得利請求權等
    法律關係，請求被告騰空返還系爭房屋以及給付相當租金之
    損害賠償等情，為無理由，應予駁回。又原告之訴既經駁回
    ，其假執行之聲請應併予駁回。
六、本件事證已臻明確，兩造其餘攻擊防禦方法，及未經援用之
    證據，經本院斟酌後，認均不足以影響本判決之結果，自無
    逐一詳予論駁之必要，併此敘明。
七、訴訟費用負擔之依據：民事訴訟法第78條。
中　　華　　民　　國　　96　　年　　3 　　月　　23　　日
                        民事第一庭法官  傅中樂
以上正本係照原本作成。
如對本判決上訴，須於判決送達後20日內向本院提出上訴狀。
中　　華　　民　　國　　96　　年　　3 　　月　　23　　日
                                書記官  葉志昭
